【裁判字號】    98,訴,1149
【裁判日期】    980903
【裁判案由】    偽造有價證券等
【裁判全文】
臺灣臺北地方法院刑事判決              98年度訴字第1149號
公  訴  人  臺灣臺北地方法院檢察署檢察官
被      告  乙○○
                    樓之2
指定辯護人  本院公設辯護人  丙○○
上列被告因偽造有價證券等案件，經檢察官提起公訴（97年度偵
字第22168號），本院判決如下：
    主  文
乙○○共同犯偽造有價證券罪，處有期徒刑壹年柒月，緩刑參年
。本票上關於偽造「甲○○○」為共同發票人部分沒收；慶豐商
業銀行汽貸專案合作貸款申請書、貸款契約及汽車新領牌照登記
書上偽造之「甲○○○」署押共枚、印文共肆枚，以及偽刻之
「甲○○○」印章壹枚均沒收。
    事  實
一、乙○○之前夫廖志雄（業經另案判決，其等已於民國九十四
    年十二月二十六日離婚）欲分期付款購買自用小客車一輛自
    用，惟廖志雄本身債信不佳，無法貸款買車，乙○○與廖志
    雄竟共同基於意圖供行使之用而偽造有價證券、意圖為自己
    不法所有之犯意聯絡及行使偽造私文書之概括犯意聯絡，於
    九十三年十月間，未得乙○○之母甲○○○之同意，偽刻甲
    ○○○之印章一枚，由廖志雄以甲○○○之名義，向南陽實
    業公司（下稱南陽公司）以新臺幣（下同）四十九萬九千元
    購買三陽MA TRIX型號自小客車一輛，並以該車向慶豐商業
    銀行股份有限公司（下稱慶豐銀行）辦理「動產抵押汽車借
    款」，借貸四十九萬九千元，且由乙○○連續偽造甲○○○
    之簽名及印文於慶豐銀行汽貸專案合作貸款申請書（下稱汽
    貸合作申請書）、貸款契約、汽車新領牌照登記書等私文書
    及發票人為甲○○○、金額為四十九萬九千元、到期日為九
    十五年二月十一日之本票上，並持向南陽公司、慶豐銀行、
    汽車監理單位行使之，致南陽公司、慶豐銀行陷於錯誤，因
    而核貸與廖志雄、乙○○，足生損害於甲○○○、南陽公司
    與慶豐銀行。嗣廖志雄自九十五年三月十一日起未繳納上開
    汽車貸款，慶豐銀行將上開貸款債權讓與朝欽實業股份有限
    公司（下稱朝欽公司），朝欽公司向本院聲請本票裁定准予
    強制執行，經甲○○○提起確認上開本票債權不存在之訴並
    獲勝訴判決，朝欽公司始悉上情。
二、案經朝欽公司訴由臺灣臺北地方法院檢察署檢察官偵查起訴
    。
    理  由
一、本院援引之下列供述及非供述證據，並無顯不可信之情況，
    且經檢察官、被告乙○○及指定辯護人同意作為證據，本院
    審酌各該證據作成時之狀況，亦認為適當，故該等證據均有
    證據能力，先予說明。
二、前揭犯罪事實業據被告坦承不諱，核與證人廖志雄、甲○○
    ○、甲○○○之子陳俊良與南陽公司汽車銷售員張健興證述
    之情節相符，此外，並有汽車新領牌照登記書、慶豐銀行汽
    貸專案合作貸款申請書、貸款契約、本票、債權移轉證明書
    、代償證明書、台灣台北地方法院九十五年度票字第四四六
    六五號民事裁定、民事抗告狀及同前院簡易庭九十五年度北
    簡字第五八五八四號宣示判決筆錄各一份在卷可稽（96年度
    他字第10198號卷第4至14頁），足見被告前開自白確與事實
    相符，應堪採信。故本件事證明確，被告犯行堪以認定。
三、論罪科刑部分：
(一)、被告行為後，刑法業於九十四年二月二日修正公布，並於九
    十五年七月一日施行。按行為後法律有變更者，適用行為時
    之法律，但行為後之法律有利於行為人者，適用最有利於行
    為人之法律，現行刑法第二條第一項訂有明文。此條規定乃
    與刑法第一條罪刑法定主義契合，而貫徹法律禁止溯及既往
    原則，係規範行為後法律變更所生新舊法律比較適用之準據
    法，是刑法第二條本身雖經修正，尚無比較新舊法之問題，
    應一律適用裁判時之現行刑法第二條規定以決定適用之刑罰
    法律。又本次刑法修正之比較，應就罪刑有關之共犯、未遂
    犯、想像競合犯、牽連犯、連續犯、結合犯，以及累犯加重
    、自首減輕暨其他法定加減原因（如身分加減）與加減例等
    一切情形，綜其全部罪刑之結果而為比較，最高法院九十五
    年五月二十三日著有九十五年度第八次刑庭會議決議可資參
    照。
(二)、刑法第二十八條原規定：「二人以上共同『實施』犯罪之行
    為者，皆為共同正犯。」，之後修正為：「二人以上共同『
    實行』犯罪之行為者，皆為共同正犯。」將舊法之「實施」
    修正為「實行」。原「實施」之概念，包含陰謀、預備、著
    手及實行等階段之行為，修正後僅共同實行犯罪行為始成立
    共同正犯。是新法共同正犯之範圍縮小，排除陰謀犯、預備
    犯之共同正犯。被告與廖志雄既係直接從事構成犯罪事實之
    行為，自以修正後刑法第二十八條之規定較為有利。
(三)、被告行為後刑法第五十六條關於連續犯之規定，業於九十四
    年二月二日刪除，連續犯之規定刪除後，除法理上合於接續
    犯、包括一罪之情形仍可以一罪論外，其餘數犯罪行為之情
    形，即應依刑法第五十一條規定分論併罰，則依刑法第二條
    第一項規定比較新、舊法結果，舊法第五十六條連續犯之規
    定將被告連續數行為論以一罪，僅得加重其刑至二分之一，
    自屬較有利於被告之規定。
(四)、刑法第五十五條後段牽連犯之規定亦經刪除，此刪除雖非犯
    罪構成要件之變更，但已影響行為人刑罰之法律效果，自屬
    法律有變更。修正前刑法第五十五條牽連犯規定從一重罪處
    斷；而上開規定於刪除後，刑法就行為罪數，除接續犯、想
    像競合犯、結合犯等實質上或裁判上一罪，以一罪論處外，
    原則上採取一罪一罰及數罪併罰，故修正前之處罰結果，顯
    較修正後規定對被告有利。
(五)、罰金刑部分，在刑法修正前，刑法分則編各罪所定罰金刑之
    貨幣單位為銀元，其最高罰金數額，從各該法條規定，而最
    低罰金數額，則依修正前刑法第三十三條第五款之規定為一
    元以上（貨幣單位為銀元），且若定有罰金刑之論罪法條係
    於七十二年六月二十五日前所制定，而該法條日後均未修正
    者，得依罰金罰鍰提高標準條例第一條前段規定，就其原定
    數額提高為二至十倍，其後修正者則不提高倍數，並依現行
    法規所定貨幣單位折算新臺幣條例第二條規定，以銀元一元
    折算為新臺幣三元；於刑法修正後，因刑法第三十三條第五
    款修正為：「罰金：新臺幣一千元以上，以百元計算之。」
    ，使得刑法規定之罰金貨幣單位已由銀元改為新臺幣，則刑
    法分則編各罪所定罰金刑之貨幣單位，自應配合修正為新臺
    幣。又為使刑法分則編各罪所定罰金之最高數額與刑法修正
    前趨於一致，乃增訂刑法施行法第一條之一：「中華民國九
    十四年一月七日刑法修正施行後，刑法分則編所定罰金之貨
    幣單位為新臺幣。九十四年一月七日刑法修正時，刑法分則
    編未修正之條文定有罰金者，自九十四年一月七日刑法修正
    施行後，就其所定數額提高為二十倍。但七十二年六月二十
    六日至九十四年一月七日新增或修正之條文，就其所定數額
    提高為三倍」，從而，刑法分則編各罪所定罰金刑之最高數
    額，於刑法修正前、後並無不同，惟修正後刑法第三十三條
    第五款所定罰金刑最低數額，較之修正前提高，自以修正前
    刑法第三十三條第五款之規定較有利於被告。
(六)、按行使偽造有價證券，以取得票面價值之對價，固不另論詐
    欺罪，但如以偽造之有價證券供作擔保或作為新債清償而借
    款，則其借款行為，為行使偽造有價證券以外之另一行為，
    其間有方法結果關係，應論以詐欺罪之牽連犯（最高法院八
    十六年度臺上字第四六一０號判決參照）。核被告所為，係
    犯刑法第二百零一條第一項偽造有價證券罪、第二百十六條
    、第二百十條行使偽造私文書罪、第三百三十九條第一項詐
    欺取財罪。被告與廖志雄二人間就上開犯行，有犯意聯絡及
    行為分擔，均為共同正犯。被告利用不知情之汽車銷售人員
    為上開犯行，為間接正犯。被告偽造署押、印章及印文，為
    偽造私文書及有價證券之部分行為，偽造私文書之前行為，
    為行使偽造私文書之後行為所吸收，而偽造有價證券後復持
    以行使，其行使之低度行為為偽造之高度行為所吸收，均不
    另論罪。被告所犯前開行使偽造私文書行為，時間緊接，客
    觀上先後數行為，逐次實施而具連續性，侵害數個同性質之
    法益，其前行為與次行為，依一般社會健全觀念，在時間差
    距上，雖可分開，但係基於概括犯意為之，為連續犯，應依
    修正前刑法第五十六條之規定以一罪論，並依法加重其刑。
    被告所犯偽造有價證券、連續行使偽造私文書及詐欺取財等
    罪間，有方法、目的之牽連關係，應依修正前刑法第五十五
    條後段之規定，從一重之偽造有價證券罪處斷。又被告前開
    犯行，影響之社會層面非屬廣大，所侵害之法益亦屬有限，
    與一般金融犯罪相較，其惡性及犯罪情節均屬輕微，且被告
    與被害人係母女關係，被告利用母親名義購車，但仍欲以自
    己能力繳納貸款，而其貸款之金額亦非鉅款，衡情若論以法
    定最輕本刑三年，猶嫌過重，其犯行情堪憫恕，而有法重情
    輕之情，爰依刑法第五十九條規定減輕其刑。爰審酌被告並
    無任何前科紀錄，有台灣高等法院被告前案紀錄表一紙在卷
    可查，足見其素行良好，而本案欲購車使用者為被告之前夫
    ，被告並未因此獲得經濟上之利益，而其雖未經其母同意，
    但初始仍自行繳納貸款，後因其前夫經濟狀況不佳，始未繳
    納貸款，另考量其犯罪後承認犯行，深表悔意，其母甲○○
    ○亦到庭表示願意原諒被告等一切情狀，量處如主文所示之
    刑。又本件被告依中華民國九十六年罪犯減刑條例第三條第
    一項第十五款規定，經宣告逾有期徒刑一年六月之刑，故不
    予減刑。末查，被告前未曾因故意犯罪受有期徒刑以上刑之
    宣告，已如前述，其因一時失慮，致為本件犯行，經此偵審
    程序後，當能知所警惕，信無再犯之虞，本院因認對被告所
    宣告之刑，以暫不執行為適當，故依刑法第七十四條第一項
    第一款規定宣告緩刑如主文所示。
(七)、本票上共同發票人「甲○○○」部分係偽造，不問屬於被告
    與否，均應依刑法第二百零五條之規定宣告沒收，又該偽造
    之本票既經沒收，當兼括其上偽造之「甲○○○」署押及印
    文，此部分毋庸重複諭知沒收。又本件汽車新領牌照登記書
    、慶豐銀行汽貸專案合作貸款申請書、貸款契約上偽造之「
    甲○○○」署押共三枚、印文共四枚，以及偽科之「甲○○
    ○」印章一枚，均應依刑法第二百十九條規定宣告沒收。
據上論斷，應依刑事訴訟法第二百九十九條第一項前段，刑法第
二條第一項前段、第二十八條、第二百零一條第一項、第二百十
條、第二百十六條、第三百三十九條第一項、第五十九條、第二
百零五條、第二百十九條、第七十四條第一項第一款，修正前刑
法第五十五條、第五十六條，廢止前罰金罰鍰提高標準條例第一
條，判決如主文。
本案經檢察官蔡彥守到庭執行職務。
中    華    民    國    98    年    9    月    3      日
                  刑事第十八庭  審判長法  官  胡宗淦
                                      法  官  彭慶文
                                      法  官  游士珺
上正本證明與原本無異。
如不服本判決應於收受送達後10日內向本院提出上訴書狀，並應
敘述具體理由；其未敘述上訴理由者，應於上訴期間屆滿後20日
內向本院補提理由書（均須按他造當事人之人數附繕本）「切勿
逕送上級法院」。告訴人或被害人如對於本判決不服者，應具備
理由請求檢察官上訴，其上訴期間之計算係以檢察官收受判決正
本之日期為準。
                                      書記官  許婉如
中    華    民    國    98    年    9     月    3     日
附錄論罪科刑實體法條文：
中華民國刑法第201條
意圖供行使之用，而偽造、變造公債票、公司股票或其他有價證
券者，處3年以上10年以下有期徒刑，得併科3千元以下罰金。
行使偽造、變造之公債票、公司股票或其他有價證券，或意圖供
行使之用，而收集或交付於人者，處1年以上7年以下有期徒刑，
得併科3千元以下罰金。


司法院資訊處製作；財團法人民間司法改革基金會備份。
